【裁判字號】    89,上更(一),197
【裁判日期】    890809
【裁判案由】    偽造文書等
【裁判全文】
臺灣高等法院臺中分院刑事判決                八十九年度上更(一)字第一九七號
       上  訴  人  臺灣苗栗地方法院檢察署檢察官
       上  訴  人
       即  被  告  乙○○
右上訴人等因被告偽造文書等案件，不服台灣苗栗地方法院中華民國八十七年一月八
日第一審判決（民國八十六年度訴字第一九二號，起訴案號：台灣苗栗地方法院檢察
署民國八十六年度偵字第一八○一號），提起上訴，經判決後，由最高法院發回更審
，本院判決如左：
    主      文
原判決撤銷。
乙○○無罪。
    理      由
一、公訴意旨略以：被告乙○○原為苗栗縣政府政風室第一股股長，素行良好，未曾
    受有期徒刑以上刑之宣告，惟明知辦公室內之雇員丙○○並未表示同意借款，竟
    意圖為自己不法之所有，於民國（下同）八十六年六月十一日上午九時許，在苗
    栗縣苗栗市縣○路一○○號苗栗縣政府三樓政風室辦公室內，利用無人之際，連
    續竊取該室雇員丙○○所有置於抽屜內之第一商業銀行苗栗分行（以下簡稱一銀
    苗栗分行）之存摺及置於桌上皮包內之丙○○存款印鑑章，而盜用丙○○之印文
    於乙○○事先準備之第一商業銀行活期儲蓄存款取款憑條上（以下簡稱取款條）
    ，復偽造丙○○欲自存於一銀苗栗分行第00000000000號之帳戶內提
    領現金新台幣（下同）五萬元之取款條，旋即將該印鑑章放回丙○○之皮包內，
    並持該存摺、取款條，於同日上午十時六分許，至一銀苗栗分行提領現金五萬元
    ，致使一銀苗栗分行職員戴秋菊陷於錯誤，當場交付乙○○五萬元，足以生損害
    於丙○○。嗣於八十六年六月十二日上午九時許，丙○○欲由辦公室至一銀苗栗
    分行領款，發覺抽屜內之存摺失竊，乃打電話至一銀苗栗分行查詢，始知悉其存
    款遭人盜領，而於八十六年六月十三日上午向苗栗縣警察局苗栗分局北苗派出所
    報案，經警於同日上午十時三十分許，前往一銀苗栗分行調閱八十六年六月十一
    日當日領款之錄影帶，經丙○○指認，始發現上情。因認被告涉有竊盜、行使偽
    造私文書及詐欺取財等罪嫌云云。
二、按認定犯罪事實所憑之證據，雖不以直接證據為限，間接證據亦包括在內；然而
    無論直接或間接證據，其為訴訟上之證明，須於通常一般之人均不致有所懷疑，
    而得確信其為真實之程度者，始得據為有罪之認定，倘其證明尚未達到此一程度
    ，而有合理之懷疑存在時，事實審法院復已就其心證上理由予以闡述，敘明其如
    何無從為有罪之確信，因而為無罪之判決，尚不得任意指為違法，有最高法院七
    十六年度台上字第四九八六號判例要旨可參。
三、刑法上之竊盜罪及詐欺罪，均須意圖為自己或第三人不法之所有，而取得他人所
    有物或使他人交付財物，為其成立要件，若行為人因誤信或堅信被害人同意借款
    ，而逕自拿取存摺提領存款，即欠缺意思要件，縱其結果不免有民事上之侵權責
    任，要難認為構成刑法上之竊盜或詐欺罪。訊據上訴人即被告（以下簡稱被告）
    乙○○對於其原係苗栗縣政府政風室第一股股長，於右揭時、地，以告訴人丙○
    ○之印鑑章蓋於取款條，並持丙○○之存摺至一銀苗栗分行領取現金五萬元之事
    實，固坦承不諱，惟矢口否認有竊盜、偽造私文書、詐欺之犯行，陳稱：伊於八
    十六年三、四月間，因預見資金週轉困難，曾向丙○○提過借錢之事，當時丙○
    ○未置可否，而八十六年六月十一日上午，因互助會之會首催收會款，而丙○○
    不在辦公室內，其他同事也不在，伊又急著前往南庄出差，心想以前有向丙○○
    說過，所以就拿其抽屜內之存摺及桌上皮包內之印章蓋在取款條上，前往一銀苗
    栗分行領取五萬元，並無竊盜之意，且當天領完錢，伊就往南庄出差，並未再返
    回辦公室，即直接回住處，而翌日（即八十六年六月十二日）因忙於工作，未與
    丙○○相遇，且辦公室其他同事均請假或受訓，所以未能轉告丙○○，又於同年
    月十三日早上，因伊直接前往南庄出差，所以未見到丙○○，無法告知借款之事
    ，而丙○○之存摺，伊在南庄出差時不慎遺失云云，提出互助會簿、出差單、請
    假紀錄為證（見一審卷第二十三至三十四頁、本院前審卷第二十八至卅九頁）惟
    查：被告於持丙○○之存摺及取款條領取款項後，均都出差以致未遇見丙○○之
    事實，已據丙○○於警訊時陳明在卷（見偵查卷第五頁）。丙○○於警訊陳明：
    「乙○○曾於今年三、四月間有向我說要借錢，但並沒有說何時要借，需要多少
    金額，但並沒有講要拿我的存摺自己去領錢」（同見上揭卷第五頁），嗣於偵查
    中猶指稱被告於八十六年三、四月間向其借錢時，當時其不置可否（同見上述卷
    第二十頁），其後於原審審理時亦明確證稱：「有，在八十六年三、四月間在辦
    公室內（被告有要向我借錢），我那時並未同意，但他沒有說要向我借多少錢」
    等語（見原審卷第十七頁），足見被告於八十六年三、四月間，雖曾向丙○○提
    及借款之事，但當時並未具體表示借款之時間、金額，然於本院審理中訊之丙○
    ○則稱：「（問）果若案發當時被告當面向妳借五萬元，妳會答應否？（答）我
    會借給他。（問）為何當初向妳借妳不同意？（答）因為事隔一個多月，我手頭
    較寬就可借被告。」（見本院更審卷第十八頁反面），是以，被告稱其自忖曾徵
    得丙○○之同意，遂自行取款，似非無稽。再者，被告身為苗栗縣政府政風室第
    一股股長，應知未經同意擅自盜領款項，須負刑責之嚴重性，苟非出於急迫，豈
    會未知會丙○○？此外，參諸證人即一銀苗栗分行之職員戴秋菊於警訊所證述之
    情節（見偵查卷第九頁），以及取款條、被告當日前往一銀苗栗分行提領款項之
    錄影照片等件影本以觀（見偵查卷第十頁至第十二頁），均可見被告係親自前往
    取款，如被告果真有公訴人指訴之犯行，則其前往銀行提款，豈會未為任何掩飾
    行為？反而神色自若，完成取款行為，必係因其無不法所有意圖，方能如此鎮定
    。綜前所述，衡諸被告與丙○○同為苗栗縣政府政風室之同事，被告既曾向丙○
    ○提及借款之事，雖丙○○未置可否，但被告以其所借款項不多，因一時急用，
    基於同事情誼，誤信或堅信丙○○必定同意，乃逕自拿取丙○○之存摺、印章親
    自填寫提款條前往領款。復因存款尚有二十三萬元，被告僅提領五萬元，加之被
    告亦知銀行有監視錄影設備，猶態度從容未有任何掩飾行為（見偵卷第十至十二
    頁之取款條與錄影照片）。若被告心存不軌，何不將其存款提領一空？或委由他
    人代領，迨丙○○提出告訴後即刻還存款？似與一般事理、經驗法則有所出入。
    被告所稱其誤信丙○○必會同意借貸，其並無犯罪意圖乙節，堪可認定。此外，
    復查無其他積極證據足資證明被告有公訴人所指之犯行，其犯罪行為應屬不能證
    明。
四、原審不察上情，遽予論罪科刑，尚有未洽，公訴人上訴指摘原審判決量刑過輕云
    云，並無理由，被告上訴意旨否認犯罪，指摘原判決不當，為有理由，原判決既
    有可議，自無可維持，應由本院將原判決予以撤銷改判，另為被告無罪判決之諭
    知。
五、據上論斷，應依刑事訴訟法第三百六十九條第一項前段、第三百六十四條、第三
    百零一條，判決如主文。
本案經檢察官甲○○到庭執行職務。
中      華 民      國    八十九     年      八     月      九      日
                                  臺灣高等法院臺中分院刑事第四庭
                                        審判長法  官  吳  重  政
                                              法  官  龔  永  昆
                                              法  官  劉  登  俊
右正本證明與原本無異。
檢察官得上訴。
被告不得上訴。
如不服本判決應於收受送達後十日內向本院提出上訴書狀，其未述上訴之理由者並
得於提起上訴後十日內向本院補提理由書（均須按他造當事人之人數附繕本）。
                                              書記官  郭  文  華
中      華      民      國    八十九     年      八     月      十      日
                                                                        Ｃ


司法院資訊處製作；財團法人民間司法改革基金會備份。
